【裁判字號】    97,台上,611
【裁判日期】    970327
【裁判案由】    損害賠償
【裁判全文】
最高法院民事判決              九十七年度台上字第六一一號
上  訴  人  倍祥國際股份有限公司（Grand Development
            Overseas Corporation）
                      Road Town, Tortola, British Virgin
法定代理人  甲○○（Chang Bor Horng）
            乙○○（Pan King Hong）
訴訟代理人  陳志雄律師
被 上訴 人  華泓國際運輸股份有限公司（原名華泓國際運輸有
            限公司）
法定代理人  丙○○
訴訟代理人  張天欽律師
            黃于玶律師
上列當事人間請求損害賠償事件，上訴人對於中華民國九十六年
九月十八日台灣高等法院第二審判決（九十六年度海商上字第五
號），提起上訴，本院判決如下：
    主  文
原判決廢棄，發回台灣高等法院。
    理  由
本件上訴人主張：伊前向訴外人萬有紙廠股份有限公司（下稱萬
有公司）購買合計美金十七萬九千九百九十八點九一元之芯紙（
下稱系爭貨物），轉賣訴外人越南商嘉富包裝有限公司（下稱嘉
富公司），委託被上訴人將系爭貨物分兩批自高雄港運至越南胡
志明港交付嘉富公司，詎系爭貨物運抵目的港後，被上訴人竟以
萬有公司積欠運費為由，對系爭貨物主張留置權，致伊至少受有
同額美金之損害。惟依被上訴人所交付不可轉讓載貨證券副本，
明確記載伊為託運人，且系爭貨物之運費業已付清，伊向萬有公
司購買系爭貨物之貨款並已付清，萬有公司並非本件運送契約之
當事人，被上訴人自不得以萬有公司積欠其運費為由行使留置權
。爰依民法第六百三十八條第一項、第二百三十一條第一項、第
一百八十四條第一項規定，求為命被上訴人應給付伊同額美金及
加付法定遲延利息之判決。
被上訴人則以：兩造並未成立承攬運送契約，系爭貨物係萬有公
司於民國九十四年四月間委託伊承攬運送至越南，運送契約託運
人為萬有公司，上訴人依運送契約請求賠償損害，並非有據。至
載貨證券之託運人欄上雖記載為上訴人，惟此乃受萬有公司指示
所填載，真正委託運送者仍為萬有公司，上訴人自不因被動受填
載而成為與伊有意思合致之託運人，況上訴人所謂載貨證券僅係
影本，並無伊之簽署，該文件充其量僅係收受貨物之收據，不能
與正式簽發之載貨證券同視，上訴人執此主張為運送契約之託運
人，亦屬無據。又系爭貨物運抵越南後，因萬有公司積欠伊巨額
運費未付，伊行使運送人之留置權，未予放貨，乃法律賦予之權
利，要無債務不履行或不法侵害他人權利可言；上訴人依侵權行
為請求損害賠償，亦屬無據等語，資為抗辯。
原審維持第一審所為上訴人敗訴判決，無非以：按載貨證券法律
關係之當事人與運送契約之當事人未必同一，運送契約之託運人
究係何人，仍應綜合全部相關事證而為觀察，而非僅以載貨證券
上之記載為斷。本件上訴人主張其係託運人，雖據提出載貨證券
影本及託運單等為論據。惟查受貨人嘉富公司曾於九十四年八月
二十三日發函致被上訴人促請交貨，依該函可知系爭貨物係上訴
人向萬有公司訂購欲送交嘉富公司，而由萬有公司向被上訴人洽
訂裝船手續，被上訴人乃簽發原證三、四之影本並加蓋「 SUR-
RENDER （電放提貨）」字樣之海上貨運單等情，核與託運單（
Shipping Order）所載：「Shipper（託運人）為萬有公司，B/L
SHIPPER ：即上訴人」等情相符；且上開載貨證券影本所載之內
容，亦係由被上訴人之船務代理公司轉送萬有公司核對始確認；
參以系爭貨物貨櫃出站交接驗收單記載貨主為萬有公司暨匯款委
託書記載匯款人亦為萬有公司等情，足見萬有公司係實際向被上
訴人訂約、安排託運貨物運輸工具及實際將系爭貨物交付裝載之
人，且係萬有公司指示被上訴人應於載貨證券影本託運人欄填載
為上訴人；被上訴人主觀上所認與其簽訂系爭貨物運送契約者為
萬有公司，而非上訴人，自難認兩造間就系爭貨物有運送契約之
意思合致。上訴人依運送契約之法律關係，請求被上訴人損害賠
償，即非有據。次查系爭貨物係因被上訴人行使留置權，致未經
受貨人嘉富公司提領等情，為兩造所不爭執，則系爭貨物之所有
權仍屬託運人所有；而系爭貨物之託運人即貨主係萬有公司，並
非上訴人，則上訴人亦無從本於託運人之地位主張其權利受有損
害。上訴人既未舉證證明其另有何權利受到侵害或被上訴人有何
故意或過失之不法侵權行為，則其依侵權行為損害賠償法律關係
向被上訴人為本件請求，亦屬無據，均不應准許等詞，為其判斷
之基礎。
按運送人或船長於貨物裝載後，因託運人之請求，應發給載貨證
券。載貨證券應記載託運人之姓名或名稱。海商法第五十三條、
第五十四條第一項第三款分別定有明文。本件上訴人持有被上訴
人簽發之 B/L其上明載託運人為上訴人，而上揭託運單記載：「
Shipper 為萬有公司， B/L SHIPPER ：為 Grand Development
Overseas Corporation（即上訴人）」等情，為原審所認定；且
上開 B/L載明「不可轉讓」，果爾，上訴人是否不得依載貨證券
之法律關係主張權利（見原審卷第三十一頁），已非無研求餘地
。再受貨人請求交付運送物時，應將提單交還，為民法第六百三
十條所明定，載貨證券準用之；惟在海上運輸實務上有所謂「電
報放貨」之提貨方式，即託運人將其領取之全套提單正本繳還運
送人；或不交付提單正本，僅由託運人持有提單副本；甚或於運
送物上船後，於提單正本蓋加蓋「 SURRENDERED」戳記由運送人
傳真其目的港之分支機構或其代理人以憑交貨；而由託運人切結
表明委請運送人拍發電報通知目的港之分支機構或其代理人將貨
物交給提單上所指定之受貨人，受貨人無須提示提單正本亦得請
求交付貨物者。準此，託運人出具切結書或擔保賠償書為運送人
「電報放貨」，是否符合運送契約債務本旨及避免風險之重要憑
據；本件被上訴人所簽發之載貨證券影本加蓋「 SURRENDERED」
字樣，為原審所確定之事實；則依約出具切結書或擔保賠償書者
為何人？倘萬有公司未出具切結書或擔保賠償書，能否認其為「
電報放貨」之託運人﹖亦有疑義。原審就此未詳加調查審認，遽
為上訴人不利之判決，殊嫌速斷。第按海上運送人為保全其運費
及其他費用得受清償之必要，固得按其比例，對於運送物行使留
置權。觀之海商法第六十條、民法第六百二十七條、第六百四十
七條第一項自明，海上運送人既係為保全其運費等受清償，而行
使留置權，自須以運送人運費等債權之發生與該運送物有牽連關
係者為限，始得行使留置權；本件載貨證券影本加註「運費已付
」，果爾被上訴人得否以萬有公司積欠其巨額運費，對本次運送
之系爭運送物行使留置權，非無研求之餘地，系爭運費，究竟已
否付清，尤待釐清，原審未予究明，亦嫌疏略。上訴論旨，指摘
原判決不當，求予廢棄，非無理由。末查本件為涉外民事訴訟事
件，其準據法為何？案經發回，應併注意及之，附此敘明。
據上論結，本件上訴為有理由。依民事訴訟法第四百七十七條第
一項、第四百七十八條第二項，判決如主文。
中    華    民    國  九十七  年    三    月  二十七  日
                      最高法院民事第七庭
                          審判長法官  劉  福  來
                                法官  陳  國  禎
                                法官  陳  重  瑜
                                法官  吳  謀  焰
                                法官  許  正  順
      本件正本證明與原本無異
                                      書  記  官
中    華    民    國  九十七  年    四    月   十七   日
                                                w


司法院資訊處製作；財團法人民間司法改革基金會備份。
